【裁判字號】    92,訴,288
【裁判日期】    920610
【裁判案由】    違反山坡地保育利用條例等
【裁判全文】
臺灣桃園地方法院刑事判決                          九十二年度訴字第二八八號
    公  訴  人  臺灣桃園地方法院檢察署檢察官
    被      告  甲○○
                乙○○
                丙○○
                己○○
                戊○○
右列被告等因違反山坡地保育利用條例等案件，原經檢察官聲請簡易判決處刑（九十
一年度偵字第一○五四一號），本院認有刑事訴訟法第四百五十一條之一第四項第四
款之情形，改依通常程序審理，判決如左：
    主  文
甲○○共同違反於山坡地內開挖整地之開發行為，其水土保持義務人應先擬具水土保
持計畫，送請主管機關核定之規定，未先擬具水土保持計畫，致生水土流失，處有期
徒刑捌月。緩刑參年。
乙○○、丙○○、己○○、戊○○共同違反於山坡地內開挖整地之開發行為，其水土
保持義務人應先擬具水土保持計畫，送請主管機關核定之規定，未先擬具水土保持計
畫，致生水土流失，各處有期徒刑陸月，如易科罰金，各以參佰元折算壹日。均緩刑
貳年。
    事  實
一、甲○○為坐落桃園縣復興鄉○○段一○九、一一○、一一六地號等土地之所有人
    ，且該土地業經行政院核定公告為山坡地，甲○○依法為水土保持義務人，竟未
    擬具水土保持計畫送請主管機關核定，為在該地上建築房屋，自九十一年四月初
    起，先無償委請同有犯意聯絡之乙○○、丙○○二人，在上開土地進行毀損林木
    ，開挖土石，推平山坡地，並修建道路，繼之於九十一年五月十一日起至十三日
    間，以日薪新臺幣（下同）一千元之代價再僱用己○○、戊○○二人負責駕駛挖
    土機繼續進行上述土石開挖、整地等行為，因未施作水土保持之必要措施，使土
    石鬆動裸露，並往下方竹林滑動，坡面明顯有崩落現象，破壞地表及地下水源涵
    養，致生水土流失。嗣於同年月十六日十七時十分許，為桃園縣政府農業局人員
    會同北區水資源局、大溪分局溪內派出所警員當場查獲。甲○○等人立即停止其
    開挖、整地等行為，並依桃園縣政府之指示，做妥必要水土保持措施及植生覆被
    等水土保持工作，防免水土繼續流失。
二、案經桃園縣警察局桃園分局報告臺灣桃園地方法院檢察署檢察官聲請簡易判決處
    刑，本院改依通常程序審理。
    理  由
一、訊據被告甲○○坦承未經擬具水土保持計畫送請主管機關核定，並與被告丙○○
    、乙○○、己○○、戊○○等人坦承在上開土地開挖、整地、闢建道路等情不諱
    ，惟均矢口否認有違反水土保持法之犯行，被告甲○○、乙○○辯稱：不可能造
    成水土流失云云；其餘被告辯稱：只是去幫忙作工云云。惟查：
  (一)右揭坐落桃園縣復興鄉○○段一○九、一一○、一一六地號土地係被告甲○○所
    有之原住民保留地，且經行政院以六十八年十一月二十一日台六八經字第一一七
    ０一號函核定，臺灣省政府以六十九年二月六日府農山字第一二０一六六號公告
    為山坡地保育利用條例第三條第一款所稱之「山坡地」；並經臺灣省政府以八十
    五年三月六日府農水字第一二三一四號公告在案之事實，有右揭土地之土地所有
    權狀二紙（參偵卷第四十七、四十不頁）、臺灣省山坡地範圍地段明細表（參偵
    卷第二十一頁）、臺灣省政府公告影本各一紙（參偵卷第二十頁）附卷可稽，是
    右揭土地為被告甲○○所有經公告為山坡地保育利用條例及土水保持法之「山坡
    地」之事實，堪以認定。又依水土保持法第四條規定：「公、私有土地之經營或
    使用，依本法應實施水土保持處理與維護者，該土地之經營人、使用人或所有人
    ，為本法所稱之水土保持義務人。」，從而，被告甲○○自為水土保持之義務人
    ，殆無疑義。
  (二)被告甲○○於警訊時坦承是為了興建自有農舍，所以僱工開挖整地（參偵卷第五
    頁），於本院審理時亦坦承未經擬具水土保持計畫，並聘僱被告乙○○等四人以
    挖土機等在上址開挖、整地、闢建道路等情，核與被告乙○○、丙○○、己○○
    、戊○○等人供述之情節相符，並有現場照片十三張（六張附於偵卷第二十二至
    二十四頁、七張附於本院卷）在卷可稽，整地面積約有○點五公頃，亦有桃園縣
    山坡地保育利用管理查報與取締案件會勘記錄附卷可考。又被告等人破壞地表及
    水源涵養，致使土石鬆動裸露往下方滑動，破壞地表及水源涵養，已造成水土流
    失之事實，業據證人（即斯日會同查獲之桃園縣政府農業局水土保持課人員）丁○○於本院調查時結證稱：被告等人未擬具水土保持計畫，也沒有請相關技師監
    造，復未施作沈澱池、排水溝等必要水土保持措施，即自行開挖，已經造成沖蝕
    溝，且有土石流到下方竹林等語（參本院九十二年四月十一日訊問筆錄），並有
    上述會勘記錄足佐。再觀諸本件經開挖、整地後之現場照片，該山坡地土石非但
    裸露滑落至下方竹林，且有坡面崩落情形（參本院卷），水土保持涵養功能顯亦
    受到破壞，堪認被告等人之上開開挖、整地，建築道路、溝渠等行為，已致生該
    山坡地水土流失之具體危害。至於證人即原住民行政局人員林日龍於本院作證時
    證稱：應該沒有土石流失沖刷或崩塌的痕跡，惟查，證人林日龍之證詞與證人丁○○之證詞不一，且與現場照片情況不符，難資為被告五人有利之認定。
  (三)山坡地不得任意開挖整地，以免造成土石流失，加上台灣近年來每逢颱風季節來
    臨，經常有土石流之發生，而經政府一再透過電子等媒體加以宣導，被告五人應
    無不知之理。
  (四)綜上，本件事證明確，被告等人之犯行事證明確，洵堪認定。
二、核被告五人所為均係違反水土保持法第第十三條第一項之規定，致生水土流失，
    而應依同法第三十三條第三項前段之規定論處。公訴人雖認被告所為同時亦觸犯
    山坡地保育利用條例第三十五條第三項前段之罪，且所犯前開二罪間有想像競合
    犯之關係，惟按水土保持法第一條第二項規定：「水土保持，依本法之規定；本
    法未規定者，適用其他法律之規定」，是依該規定意旨觀之，本案被告所犯水土
    保持法之罪名，應為山坡地保育利用條例相同罰則之特別規定（最高法院八十八
    年台非字第二七八號判決、司法院八十八年十月十八日第四十五期司法業務研究
    會參照），是公訴意旨尚有未洽，附此敘明。又被告五人間，有犯意聯絡，行為
    分擔，為共同正犯。爰審酌被告五人所作之開挖、整地面積，所生危害，及事後
    已經施作必要水土保持措施及植生覆被等水土保持工作，防免水土繼續流失，犯
    後態度尚稱良好等一切情狀，分別量處如主文所示之刑。被告乙○○、丙○○、
    己○○、戊○○等人併分別諭知易科罰金之折算標準。又被告甲○○、乙○○、
    己○○、戊○○等四人前未曾受有期徒刑以上刑之宣告，被告丙○○前受有期徒
    刑以上之宣告，執行完畢後，五年內未曾受有期徒刑以上刑之宣告，此有臺灣高
    等法院被告全國前案紀錄表在卷，其等因一時失慮，偶罹刑典，事後已坦承犯行
    ，深具悔意，經此刑之宣告後，應知警惕而無再犯之虞，本院因認暫不執行其刑
    為當，爰分別依刑法第七十四條第一款、第二款之規定，予以宣告被告甲○○緩
    刑三年，被告乙○○、丙○○、己○○、戊○○等四人均緩刑二年，用啟自新。
三、本案雖經檢察官聲請簡易判決處刑，惟本院桃園簡易庭認有刑事訴訟法第四百五
    十一條之一第四項第四款所定之情形，而改由普通庭依通常訴訟程序審理，附此
    敘明。
據上論斷，應依刑事訴訟法第四百五十二條、第二百九十九條第一項前段，水土保持
法第三十三條第三項前段，刑法第十一條前段、第二十八條、第四十一條第一項前段
、第七十四條第一款、第二款，罰金罰鍰提高標準條例第二條，判決如主文。
本案經檢察官邱曉華到庭執行職務。
中      華      民      國    九十二    年      六      月    十      日
                                臺灣桃園地方法院刑事第四庭
                                    審判長法  官  陳  世  宗
                                          法  官  邱  滋  杉
                                          法  官  李  桂  英
右正本證明與原本無異。
如不服本判決，應於判決送達後十日內向本院提出上訴狀( 應附繕本 )，上訴於
臺灣高等法院。
                                          書記官  張  淑  芬
中        華        民        國   九十二   年   六   月    十八    日
附論罪科刑依據之法條
水土保持法第三十三條
有下列情形之一者，處新臺幣六萬元以上三十萬元以下罰鍰：
一、違反第八條第一項規定未依水土保持技術規範實施水土保持之處理與維護，或違
    反第二十二條第一項，未在規定期限內改正或實施仍不合水土保持技術規範者。
二、違反第十二條至第十四條規定之一者，未先擬具水土保持計劃或未依核定計劃實
    施水土保持之處理與維護者，或違反第二十三條規定，未在規定期限內改正或實
    施仍不合水土保持技術規範者。
前項各款其情形之一，經繼續限期改正而不改正者或實施仍不合水土保持技術規範者
，按次分別處罰，至改正為止，並另其停工，得沒入其設施及所使用之機具，強制拆
除及清除其工作物，所需費用，由經營人、使用人或所有人負擔。
第一項第二款情形，致生水土流失或毀損水土保持之處理與維護設施者，處六個月以
上五年以下有期徒刑，得併科新臺幣六十萬元以下罰金；因而致人於死者，處三年以
上十年以下有期徒刑，得併科新臺幣八十萬元以下罰金；致重傷者，處一年以上七年
以下有期徒刑，得併科六十萬元以下罰金。


司法院資訊處製作；財團法人民間司法改革基金會備份。
